【裁判字號】    96,上易,1105
【裁判日期】    970124
【裁判案由】    妨害名譽
【裁判全文】
臺灣高等法院高雄分院刑事判決        96年度上易字第1105號
上  訴  人  臺灣高雄地方法院檢察署檢察官
被      告  乙○○
上列上訴人因被告妨害名譽案件，不服臺灣高雄地方法院96年度
簡上字第748 號中華民國96年10月26日第一審判決（起訴案號：
臺灣高雄地方法院檢察署96年度偵續字第196 號），提起上訴，
本院判決如下：
    主  文
上訴駁回。
    理  由
一、公訴意旨略以：乙○○與甲○○均係高雄市○○區○○路12
    8 號「文化師苑社區」住戶，乙○○因知悉甲○○有刑案前
    科，乃於民國95年11月23日進入司法院網站輸入「甲○○」
    查詢裁判書，適有同名同姓之「甲○○」經臺灣高雄地方法
    院89年度聲字第1590號裁定書記載因違反肅清煙毒條例案件
    假釋期中交付保護管束，即列印上開裁定書，旋於同年11月
    26日11時許，將該裁定書張貼在文化師苑社區G 、H 、I 棟
    電梯內，以此散布甲○○因違反肅清煙毒條例案件經裁定假
    釋付保護管束之不實事項，足生損害於甲○○名譽，因認乙
    ○○涉犯刑法第310 條第2 項散布文字誹謗罪嫌云云。
二、按犯罪事實應依證據認定之，無證據不得認定犯罪事實；又
    不能證明被告犯罪者，應諭知無罪之判決，刑事訴訟法第15
    4 條第2 項、第301 條第1 項分別定有明文。又事實之認定
    應憑證據，如未能發現相當證據，或證據不足以證明，自不
    能以推測或擬制之方法，以為裁判之基礎。再認定不利於被
    告之事實，需依積極證據，苟積極證據不足為不利於被告事
    實之認定時，即應為有利於被告之認定，更不必有何有利之
    證據。而認定犯罪事實所憑之證據，雖不以直接證據為限，
    間接證據亦包括在內；然而無論直接或間接證據，其為訴訟
    上之證明，須於通常一般之人均不致有所懷疑，而得確信其
    為真實之程度者，始得據為有罪之認定，倘其證明尚未達到
    此一程度，而有合理之懷疑存在，致無從為有罪之確信時，
    即應為被告無罪之判決。（最高法院30年度上字第816 號、
    40年度臺上字第86號、76年度臺上字第4986號判例意旨參照
    ）。
三、公訴人認被告涉犯刑法第310 條第2 項散布文字誹謗罪嫌，
    係以告訴人甲○○之證述，及其全國刑案資料查註紀錄表、
    「文化師苑社區」電梯監視錄影設備翻拍照片3 張為其主要
    論據。
四、訊據被告乙○○固不否認於95年11月26日11時許，將台灣高
    雄地方法院89年度聲字第1590號裁定書張貼在文化師苑社區
    G 、H 、I 棟電梯內之事實，惟堅決否認有何散布文字誹謗
    犯行，辯稱：1 、「文化師苑社區」之全體住戶，係在不知
    悉告訴人有恐嚇、強制及妨害自由、殺人未遂、檢肅流氓條
    例等前科之情況下，將社區主委之職務移交給告訴人，被告
    身為前任主任委員，為了公共利益及公平正義，認有義務向
    社區全體住戶正確報告告訴人擔任主任委員之職務不合法，
    始張貼前開裁定書。2 、告訴人並非該社區之區分所有人，
    戶籍亦未設於該社區內，且依文化師苑公寓大廈規約（以下
    簡稱大廈規約）第7 條主任委員喪失區分權人資格者者即當
    然解任之規定，告訴人長期行使該社區之社區主委職務係違
    法。3 、雖裁定書上之受刑人與告訴人同名同姓，然該裁定
    書之受刑人欄並未記載身分證號碼及住址，且其係將一般人
    可自司法院網站閱覽得知之訊息公布予住戶知悉等語。
五、經查：
  (一)就證據能力而言，按「被告以外之人於審判外之陳述，雖不
    符刑事訴訟法第159 條之1 至第159 條之4 等4 條之規定（
    即傳聞法則例外得為證據之情形），而經當事人於審判程序
    同意作為證據，法院審酌該言詞陳述或書面陳述作成時之情
    況，認為適當者，亦得為證據。」；「當事人、代理人或辯
    護人於法院調查證據時，知有第159 條第1 項不得為證據之
    情形，而未於言詞辯論終結前聲明異議者，視為有前項之同
    意。」，刑事訴訟法第159 條之5 定有明文。查本件關於告
    訴人於警詢及檢察官偵查中所為之陳述，以及卷附之照片、
    裁定書、公告等傳聞證據，於本院調查證據時，當事人檢察
    官及被告均未於言詞辯論終結前聲明異議，本院審酌證人之
    陳述以及各書證作成時之情況，認為適當，依上開規定，均
    得為證據。
  (二)按刑法誹謗罪之成立，行為人於客觀上有指摘或傳述足以毀
    損他人名譽之事實，主觀上亦需有毀損他人名譽之故意，此
    觀刑法第310 條第1 項之規定至明，然言論自由為憲法第11
    條有明文保障之人民基本權利，為兼顧對個人名譽、隱私及
    公共利益之保護，法律仍得對言論自由為合理之限制。依刑
    法第310 條第3 項之規定觀之，有關是否應科予誹謗罪責，
    立法者以「事實陳述之真實性」以及「公共利益關連性」為
    基準，並藉以限定刑罰權之範圍。然其中針對言論內容與事
    實相符者之保障，非謂指摘或傳述誹謗事項之行為人，必須
    自行證明其言論內容確屬真實始能免於刑責，行為人雖不能
    證明言論內容為真實，如依其所提證據資料，認為行為人有
    相當理由確信其為真實者，即不能以誹謗罪之刑責相繩，亦
    不得以此項規定而免除檢察官或自訴人於訴訟程序中，依法
    應負行為人故意毀損他人名譽之舉證責任，或法院發現其為
    真實之義務（司法院大法官會議釋字第509 號解釋參照）。
  (三)查本件被告於95年11月26日11時許，將記載受刑人甲○○因
    違反肅清煙毒條例案件假釋期中交付保護管束之原審法院89
    年度聲字第1590號裁定，張貼於「文化師苑社區」G 、H 、
    I 棟電梯內等情，業據被告乙○○供承不諱，核與證人甲○
    ○證述情節相符，復有「文化師苑社區」電梯監視錄影設備
    翻拍照片3 紙、臺灣高雄地方法院89年度聲字第1590號裁定
    1 份在卷足稽，此部份之事實，固堪認定。
  (四)惟被告供稱知悉告訴人有多項前科，張貼時認為如果該裁定
    書指的是他的話，他應該要卸任主任委員一職等語，經原審
    法院依職權查詢告訴人前案資料之結果，告訴人確有妨害自
    由、殺人未遂、檢肅流氓條例移送感訓處分等多項前科（參
    原審法院卷第109 頁至第139 頁），雖被告自承其於張貼前
    開裁定書時，無法確認該裁定書上之甲○○即為告訴人，然
    一般人民進入司法院之網站查閱相關判決時，當事人欄處除
    姓名外，並未顯示年籍及身分證字號等相關足以特定當事人
    身分之資訊，衡情裁定書上受刑人如適與另一有多數前科之
    人姓名相同，於欠缺查詢正確前科資料管道之情形下，將2
    者加以聯想，甚至逕認係同1 人，並非無相當理由。且被告
    自司法院網站下載前開裁定書後逕行張貼於電梯，並未於該
    裁定書上竄改內容或捏造不實之事項，亦未輕率傳述與事實
    不符之資訊，被告上開行為無誹謗告訴人名譽之實質之惡意
    甚明。
  (五)再依大廈規約第8 條規定，曾犯詐欺、背信、侵占罪或違反
    工商管理法令，經受有期徒刑1 年以上刑期之宣告，服刑期
    滿未逾2 年者，不得充任主任委員，已充任者當然解任之規
    定，顯見該社區對於擔任主任委員職務之人平日素行之要求
    甚高。再者，該規約第7 條約定：主任委員、副主任委員喪
    失區分所有權人資格者，當然解任；第9 條規定，副主任委
    員應輔佐主任委員執行業務，於主任委員因故不能行使職權
    時，代理其職務。參以告訴人到院證述：其有殺人未遂、恐
    嚇、妨害自由等前科；其戶籍設在興安街（非文化師苑社區
    ），但實際住在文化師苑社區，房子係其義子余昱廷所有，
    渠等並未至法院辦理收養，文化師苑社區實際主委是余昱廷
    ，95年7 月1 日至同年11月30日間余昱廷委託其實際執行主
    委職務（參原審法院卷第155 、156 頁），足見告訴人行使
    主任委員職務是否符合該社區規約之規定，確實易生爭議，
    被告身為該社區前主任委員，就告訴人擔任主任委員一職是
    否符合規約、代理余昱廷執行社區主委職務合法與否，藉由
    張貼前開裁定書所欲傳述之內容而引起住戶之注意，亦攸關
    住戶之公共利益，尚難認被告有誹謗告訴人名譽之故意。
  (六)從而，依本案審理中所顯現之相關證據資料，被告已有相當
    理由認為該裁定書上所記載之受刑人即為告訴人；且該等議
    題確實攸關「文化師苑社區」住戶之公共利益，顯係出於善
    意而為，更何況將司法院網站公開供人閱覽之裁定書下載張
    貼，究與故意傳述與事實不符之資訊尚屬有間，並未逾越憲
    法關於言論自由保障之範圍，自不能逕以散布文字誹謗罪責
    相繩。
  (七)綜上所述，被告上開所辯並非全然無據，檢察官所為舉證，
    尚不足以證明被告確有誹謗犯行。此外，復查無其他積極證
    據足資認定被告有檢察官所指之上述犯行，揆諸首揭說明，
    被告被訴犯罪，尚屬不能證明。
六、原審因而為被告乙○○無罪之判決，核無不合，檢察官上訴
    意旨，仍執前詞，指摘原判決不當，為無理由，應予駁回。
據上論結，應依刑事訴訟法第368 條，判決如主文。
本案經檢察官林應華到庭執行職務。
中    華    民    國    97    年    1     月    24    日
                  刑事第五庭    審判長法  官  曾永宗
                                      法  官  王伯文
                                      法  官  任森銓
以上正本證明與原本無異。
本判決不得上訴。
中    華    民    國    97    年    1     月    24    日
                                      書記官  廖素珍


司法院資訊處製作；財團法人民間司法改革基金會備份。
